臺灣高等法院臺中分院民事判決　　　　　95年度再易字第32號
　　再審原告　乙○○
　　再審被告　戊○○
　　　　　　　甲○○
　　　　　　　丁○○
　　　　　　　丙○○
上列當事人間所有權移轉登記事件，再審原告對於中華民國95年
1月24日本院94度重上字第13號確定判決提起再審，本院判決如
左：
    主    文
再審之訴駁回。
再審訴訟費用由再審原告負擔。
    理    由
一、按「所謂適用法規顯有錯誤者，不包括漏未斟酌證據及認定
    事實錯誤之情形在內」（最高法院63年台上字第880 號判例
    參照）；又「民事訴訟法第496 條第1項第1款所謂適用法規
    顯有錯誤，係指確定判決就事實審法院所確定之事實適用法
    規顯有錯誤而言。其適用法規顯有錯誤之內容，應包括確定
    判決顯有消極的不適用法規及積極的適用不當兩種情形在內
    ，至事實審法院認定事實錯誤，調查證據欠周或判決不備理
    由，雖得於判決確定前據為提起上訴之理由，究與適用法規
    顯有錯誤有別，當事人不得據以提起再審之訴」（最高法院
    80年度台再字第64號判決、63年度台上字第880號判決、78
    年度台再字第131號判決等意旨參照）、「民事訴訟法第496
    條第1 項第13款所謂當事人發見未經斟酌之證物或得使用該
    證物者，係指前訴訟程序事實審之言詞辯論終結前已存在之
    證物，因當事人不知有此，致未經斟酌現始知之者而言，若
    其證據在前訴訟程序中業已提出，經法院審核不予採取者，
    自不得據為再審之理由：：：查聲請人所指之上開不動產買
    賣契約書暨會議紀錄等證物及證人之證言，業由聲請人及相
    對人分別於前訴訟程序第一、二審提出或舉證，並經法院調
    查審核不予採取或與判決結果無涉不予逐一論列。聲請人據
    以聲請再審，聲明廢棄原確定裁定，依上說明，即不能認為
    有理由」（最高法院91年度台聲字第358號裁定參照）。
二、本件再審原告提起再審之訴，其再審意旨略以：按確定判決
    適用法規顯有錯誤者，得以再審之訴對於確定終局判決聲明
    不服，民事訴訟法第496 條第1項第1款定有明文。本件再審
    被告起訴係主張再審原告前關於坐落台中縣太平市○○段3-
    8、3-6、3-17等地號土地應有部分各520分之l，業已出售予
    再審被告之被繼承人徐廷輝，嗣上開土地於81年間經共有人
    提起分割共有物訴訟，於訴訟中達成和解，再審原告分得由
    和平段3-17號土地分割出之同段地3-24地號上地應有部分再
    出售予中邑公司，並已完成所有權移轉登記，則再審被告自
    得依繼承及債務不履行損害賠償之法律關係，請求判決如確
    定判決所示之金額；原確定判決係認為再審原告確實有將台
    中縣太平市○○段3-8、3-16、3-17 等地號土地應有部分各
    520分之1出售予再審被告之被繼承人徐廷輝，嗣雖上開三筆
    土地經共有人提起分割共有物訴訟，再審原告於訴訟中和解
    ，係分得由原和平段3-17號土地分割出售之同段3-24號土地
    （應有部分4分之1），惟再審原告竟將分得之土地，再出售
    予訴外人中邑公司，則再審原告對徐廷輝即已構成債務不履
    行，因而再審被告本於繼承及債務不履行損害賠償之法律關
    係請求再審原告應給付如該確定判決所示之金額，即為有理
    由，應予准許。然查，再審被告之繼承人徐廷輝於80年10月
    間提起分割共有物之訴訟，其起訴之事實，其中關於買賣之
    部分，係主張再審原告既已將土地共有權出售，其原應分得
    之部分即應由徐廷輝一併分割取得，此有起訴狀影本一份可
    証。依其起訴所主張之事實，應係有訴請裁判分割及就再審
    原告分得之部分為所有權移轉登記請求之意思，亦即其所提
    起之訴訟，涵括給付之訴及形成之訴，其關於共有土地之部
    分，係請求裁判分割，此為形成之訴，其就原應分割予再審
    原告之部分，由其一併分割取得之部分，則係請求所有權轉
    移登記之訴訟，此為給付之訴，此觀之嗣後該訴訟經達成訴
    訟上之和解，其和解筆錄第四項記載「郭彩鳳願將分得之附
    表 k、面積38平方公尺移轉登記與徐廷輝」，即可確認就其
    所有權買賣之部分，係一併請求為所有權移轉登記。因而該
    和解筆錄第五項既己明確記載「原告其餘請求拋棄」等語，
    再審原告並仍依和解筆錄分割取得由和平段3-17號土地分割
    出之同段3-24地號土地（應有部分4分之1），顯見該徐廷輝
    已拋棄和平段3-8、3-16、3-17 號土地對再審原告之所有權
    移轉登記請求權。再審被告既為徐廷輝之繼承人，自不得再
    本於該買賣之法律關係，對再審原告有任何主張。乃原確定
    判決竟認為該徐廷輝於分割共有物訴訟之和解筆錄，所拋棄
    者，為其對於再審原告所能分得之土地應分歸徐廷輝之請求
    部分，徐廷輝並未拋棄其對再審原告之所有權轉移登記請求
    權，因而仍判准再審被告請求，顯然適用法規錯誤。再者，
    81年7 月28中邑公司與再審原告間不動產買賣契約書15條：
    「和平段 3-8、3-16、3-17等三筆土地，目前在台中地方法
    院申請和解中，甲方願意照和解內容取得實地76平方公尺」
    第17條：「和平段3-12中邑段13號地號等二筆土地，在未過
    戶前如共有人申請分割時，乙方應無條件出具授權書，供甲
    方全權處理」等語，參酌證人賴恆儀於第一審証稱「徐廷輝
    在分割共有物案件起訴時，要求把太平市○○段 3-8、3-16
    、3-17登記在被告名下：：：所以徐廷輝對我說他要放棄」
    等語，而徐廷輝乃中邑公司所有土地買賣開發之仲介者，倘
    徐廷輝未放棄所有權轉移登記請求權，則中邑公司不可能與
    再審原告成立本件買賣契約，因而原確定判決未審酌該契約
    內容及緣由，逕為不利於再審原告之認定，亦有民事訴訟法
    第496條第1項13款之再審理由云云。
三、查本件再審原告前開主張均就本院原確定判決認定事實之職
    權，指摘認其認定事實錯誤。惟民事訴訟法第496條第1項第
    1 款所謂適用法規顯有錯誤，不包括漏未斟酌證據及認定事
    實錯誤之情形在內，詳如前述。本件原確定判決就「認定之
    事實」進而適用「法規」並無錯誤情形。是再審原告依民事
    訴訟法第496 條第1項第1款「適用法規顯有錯誤」提起再審
    ，為無理由。又民事訴訟法第496條第1項第13款所謂當事人
    發現未經斟酌之證物或得使用該證物者，係指在前訴訟程序
    不知有該證物，現始知之，或雖知有此證物而不能使用，現
    始得使用者而言，亦如前述。故再審原告所提之上開不動產
    買賣契約書，乃前訴訟程序之言詞辯論時即已提出者（見本
    院94重上13號所有權移轉登記案卷二第123頁），非屬前開
    法條所規定之「證物」；且業經再審原告於前訴訟提出。顯
    不符於前訴訟程序不知有該證物，現始知之，或雖知有此證
    物而不能使用，現始得使用之要件。從而，再審原告提起本
    件再審之訴，顯無理由，爰依民事訴訟法第502 條不經言詞
    辯論逕以判決駁回之。
四、據上論結，本件再審之訴為無理由，依民事訴訟法第78條判
    決如主文。
中　　華　　民　　國　　96　　年　　1 　　月　　12　　日
         　　　　 民事第五庭審判長　　法　官　林陳松
                           　　　　　 法  官  王重吉
                           　　　　　 法  官  古金男
以上正本係照原本作成。
不得抗告。
　　　　　　　　　　　　　　　　　　　書記官　詹錫朋
中　　華　　民　　國　　96　　年　　1 　　月　　12　　日
　　　　　　　　　　　　　　                          Ｃ
